【裁判字號】    95,訴,1760
【裁判日期】    951130
【裁判案由】    返還房屋
【裁判全文】
臺灣板橋地方法院民事判決              95年度訴字第1760號
原      告  乙○○
訴訟代理人  周宜隆律師
被      告  甲○○
上列當事人間請求返還房屋事件，經本院於民國95年11月22日言
詞辯論終結，判決如下：
    主      文
被告應自坐落於臺北縣板橋市○○段一九六三地號土地上如附圖
斜線部分所示第三層建物（即門牌號碼：臺北縣板橋市○○路○
段六十巷三十九弄二十二號三樓建物）騰空遷出並返還原告。
訴訟費用由被告負擔。
本判決於原告以新臺幣伍拾萬元供擔保後，得假執行。但被告如
以新臺幣壹佰伍拾萬元預供擔保，得免為假執行。
    事實及理由
一、程序方面：
    按訴狀送達後，如有不甚礙被告之防禦及訴訟之終結者，原
    告得將原訴變更或追加他訴（民事訴訟法第255 條第1 項但
    書第7 款反面意旨參照）。原告本以所有物返還請求權為本
    件請求，嗣追加占有物返還請求權，本院認此項追加不甚礙
    被告之防禦及訴訟之終結者，自應准許，先此指明。
二、原告主張：
（一）原告於民國95年3 月12日經由訴外人住商不動產民權捷運
      加盟店即立皓不動產仲介經紀有限公司之居間介紹，與訴
      外人張景清、張憲德訂立不動產買賣契約書（下稱系爭買
      賣契約），由原告購買張景清、張憲德所有坐落於臺北縣
      板橋市○○段1963地號土地（權利範圍全部，下稱1963地
      號土地），暨其上755 建號（即門牌號碼臺北縣板橋市○
      ○路○ 段60巷5 弄22號1 、2 樓及3 樓〈即頂樓〉加蓋之
      房屋，下稱系爭建物〈系爭房屋中僅1 、2 樓部分曾辦理
      建物所有權第一次登記，頂樓部分為自行加蓋部分〉，又
      系爭土地及建物下合稱系爭房地，頂樓加蓋部分下稱系爭
      頂樓增建部分），價金為新臺幣（下同）7,500,000 元，
      原告業已依約繳清全部價款，並於95年6 月2 日完成系爭
      房地所有權移轉登記，關於系爭建物頂樓增建部分（即如
      附圖斜線部分所示）買賣雙方於簽約之前，即已知悉遭被
      告占用中，依系爭買賣契約第14條第2 項之約定，原應由
      出賣人負責騰空排除被告之占有，惟買賣雙方於95年4 月
      30日另定協議書，約定上述占用情形由原告自行排除。
（二）系爭頂樓增建部分於原告購買前，係由系爭房地原所有人
      即出賣人張憲德、張景清出借予其兄即被告無償使用，被
      告並於3 樓設置木門。張憲德、張景清與原告簽訂系爭買
      賣契約之前即95年2 月27日業已委由弘道聯合法律事務所
      寄發95錦字第022701號律師函，依民法470 條第2 項之規
      定：「借貸未定期限，亦不能依借貸之目的，而定其期限
      者，貸與人得隨時請求返還借用物。」，請求被告於文到
      後7 日內騰空返還系爭頂樓增建部分，而被告亦於95年2
      月28日收受律師函，故被告無權再行使用系爭建物。準此
      ，原告基於所有權人之地位，自得依民法767 條之規定行
      使所有物返還請求權，請求無權占用之被告將如附圖斜線
      部分所示系爭頂樓增建部分騰空返還予原告。
（三）「使用借貸，非如租賃之有民法第425 條之規定，縱令上
      訴人之前手將房屋及空地，概括允許被上訴人等使用，被
      上訴人等要不得以上訴人之前手，與其訂有使用借貸契約
      ，主張對現在之房地所有人即上訴人有使用該房地之權利
      。」，「使用借貸非如租賃之有民法第425 條之規定，故
      物之原所有人將物借予他人使用，嗣將物移轉予第三人所
      有，該他人不得對第三人即物之現在所有人主張有使用借
      貸之權利。」，「使用借貸本係無償借用性質，不能與租
      賃相提並論，難認有民法第425 條之適用。故土地（不動
      產）於所有權移轉於他人後，除已得該他人即現在之所有
      人同意允予繼續使用外，縱經前所有人無償提供或允許借
      用人使用，亦不能以之拘束現在之所有人，而對現在之所
      有人主張有使用該土地之權利。查上訴人紀經堂一再抗辯
      ，紀金波於55年間將系爭土地所有權應有部分移轉登記於
      伊等6 名子女後，已非系爭土地所有人，渠未經伊等同意
      ，縱與被上訴人成立使用借貸關係，對伊等亦不生拘束力
      云云，徵諸卷附土地登記簿謄本記載，系爭土地係於55年
      4 月8 日以買賣為原因移轉登記於紀經堂等6 人共有，及
      紀金波係於57年中風後，始將系爭土地交由被上訴人管理
      用益，與之成立類似使用借貸契約關係等情，復為原審所
      認定。果爾，紀金波於未經紀經堂等現在之土地所有人同
      意情形下，逕與被上訴人訂立系爭土地使用借貸之債權契
      約，能否據以對抗上訴人紀經堂即非無疑。原審未詳調查
      研求，徒以前揭理由，遽為不利於上訴人之判決，尚嫌速
      斷。」，最高法院59年臺上字第2490號判例、93年臺上字
      第1948號、91年臺上字第278 號判決要旨參照。由上開實
      務見解可知，縱使被告得對出賣人張憲德、張景清2 人主
      張使用借貸之權利，惟被告仍不得對物之現在所有人即原
      告主張有使用借貸之權利。就本件而言，原告於95年7 月
      12日向本院公證處請求寄信認證用之認證書，要求被告遷
      離，而被告已於95年7 月18日收受認證書，詎被告仍繼續
      無權占用系爭頂樓增建部分。是故，原告自得依民法767
      條之規定主張所有物返還請求權，請求被告騰空返還如附
      圖斜線部分所示系爭頂樓增建部分。
（四）被告固辯稱系爭頂樓增建部分係其父所加蓋等情，然依系
      爭房屋原始登記謄本可知，系爭房屋係於64年4 月5 日完
      成建物所有權第一次登記，為訴外人賴廷煌所興建，當時
      即已搭建系爭頂樓增建部分，惟因系爭頂樓增建部分無法
      辦理建物所有權第一次登記（即屬通稱之違章建築），嗣
      76年7 月20日賴廷煌將系爭房地出售予張景清、張憲德後
      ，並於76年9 月14日完成所有權移轉登記。其次，證人張
      來章於上開期日證稱系爭建物購買時產權祇有兩層樓，系
      爭頂樓增建部分是違建等情，可見系爭頂樓增建部分於張
      景清、張憲德購買之時業已存在，實非其等之父張犬興建
      ，至為顯然。
（五）最高法院86年臺上字第2272號裁判要旨謂：「違章建築之
      讓與，雖因不能為移轉登記而不能為不動產所有權之讓與
      ，但受讓人與讓與人間如無相反之約定，應認為讓與人已
      將該違章建築之事實上處分權讓與受讓人。又房屋之拆除
      為一種事實上之處分行為，須有事實上之處分權者，始有
      拆除之權限。」，依上開最高法院裁判要旨可知，違章建
      築之讓與人自受讓時，即取得違章建築之事實上處分權。
      就本件而言，系爭房屋經由賴廷煌出售予張景清、張憲德
      ，爾後張景清、張憲德再將之出售予原告。是以，原告業
      已自張景清、張憲德2 人處取得頂樓增建部分之事實上處
      分權。
（六）復按「對於物有事實上管領之力者，為占有人。」，「占
      有人，其占有被侵奪者，得請求返還其占有物。」，民法
      第940 條、第962 條亦分別規定甚明。如前所述，系爭房
      屋之前手即張景清、張憲德2 人係於76年7 月14日取得所
      有權，可見其等當時業已取得系爭房屋之占有。另被告於
      95年9 月19日之言詞辯論期日亦自認係於80年8 月25日方
      入住該屋，可見被告係於訴外人即其弟張景清、張憲德2
      人取得占有4 年後方借住系爭頂樓增建部分。今張景清、
      張憲德2 人業將系爭建物出售予原告，並終止其等與被告
      間之使用借貸關係。而原告為現今之占有人，依最高法院
      91年臺上字第278 號、93年臺上字第1948號裁判要旨可知
      ，被告自不得以其與前手即其兄弟間之使用借貸關係，對
      原告主張有使用借貸之權利。準此，原告自得依占有物返
      還請求權之規定，請求被告返還系爭頂樓增建部分。
（七）證人張良章證稱系爭建物為被告之父親張犬所購買，當時
      僅係暫時登記予張景清、張憲德2 人。然查，如依證人所
      言張犬當時僅係暫時將所購之房地登記予張景清、張憲德
      二人，又豈會事過19年而毫無任何要求張景清、張憲德2
      人歸還之動作。再者，證人張良章謂張景清、張憲德2 人
      購屋之所得應由6 兄弟平分，由其上開證詞可知，其顯係
      為一己之私利，方為虛偽之證詞，故其證言顯不足採。
（八）是原告聲明：如主文所示，暨以供擔保為條件之假執行宣
      告。
三、被告則以：
（一）系爭房地為被告之父親張犬所購買，當時僅係暫時登記予
      被告之弟張景清、張憲德2 人所有，系爭建物辦理建物所
      有權第一次登記者僅有2 層樓，系爭頂樓增建部分係被告
      之父張犬所蓋，所以張犬讓張景清、張憲德使用第1 、2
      層樓，並同意被告使用系爭頂樓增建部分，即3 兄弟各使
      用一個樓層，是其占用系爭頂樓增建部分係有權使用，並
      非無合法權源。
（二）系爭房地既係被告之父張犬購買，僅係暫時登記在被告之
      弟張景清、張憲德名下，是被告之父張犬既尚未分產，張
      景清、張憲德本不得擅自處分系爭房地，詎張景清、張憲
      德未得張犬之同意，擅自處分系爭房地，則至少所賣得價
      金應平分給6 個兄弟方是。
（三）是被告聲明：
  １、原告之訴駁回。
  ２、如受不利判決，願供擔保請准免為假執行。
四、原告主張之上開情事，業據其提出系爭買賣契約、系爭房地
    之土地、建物登記謄本、協議書、相片、律師函暨回證、認
    證書暨送達證書等件為證（見本院卷第6 至23頁、第62至69
    頁），惟為被告所否認，並以上開情詞置辯，是本院爰就被
    告之上開辯詞一一論述。
五、被告雖先以：系爭房地係其父張犬所購買，僅係暫時登記予
    其弟張景清、張憲德2 人所有，而系爭房屋辦理建物所有權
    第一次登記部分僅有1 、2 層樓，系爭頂樓增建部分係其父
    張犬所增建，並要其進入居住，是其為有權占有等情為辯，
    惟為原告所否認。經查，訊據證人即被告之兄張良章固證稱
    ：「系爭房屋是我介紹我父親買的，因為我最小的兩個弟弟
    還沒有結婚，所以我父親張犬因為產權只有兩樓，3 樓是違
    章，一人一樓登記很方便，所以暫時登記給他們，以後結婚
    比較容易，被告是我最大的弟弟，以前沒有房子住，所以就
    叫被告回來搬回來住3 樓違章的。我父親現在因此事中風。
    」，「（問：當初登記給你兩個最小的弟弟，你知不知道？
    ）有的知道，有的不知道，但我知道。」，「（問：知道的
    兄弟沒有意見嗎？）因為我父親說暫時登記給他們，所以沒
    有意見。我覺得我們6 兄弟應該平分賣得房屋的價金。」等
    情（見本院卷第33頁），然在無其他資金往來流向等相關證
    明文件下，自無從單憑證人張良章之證詞即得遽認系爭房地
    係被告之父張犬所購買；且經本院調取系爭建物自辦理建物
    第一次所有權登記迄今之歷次建物登記謄本，於62年間辦理
    建物所有權第一次登記者為訴外人賴廷煌，賴廷煌再於76年
    間以買賣為登記原因將系爭房屋登記被告之弟張景清、張憲
    德2 人（每人應有部分各1/2）， 未曾見及被告之父張犬之
    資料於其上，是被告此部分之舉證並無法證明系爭房地係張
    犬購買而暫時登記予張景清、張憲德名下，縱令此部分抗辯
    為真，惟在張犬未為任何權利之主張前，亦無從對抗原告，
    是被告此部分之主張，難為其有利之證明。
六、按所有人於原有建築物之外另行增建者，如增建部分與原有
    建築物無任何可資區別之標識存在，而與之作為一體使用者
    ，因不具構造上及使用上之獨立性，自不得獨立為物權之客
    體，原有建築物所有權範圍因而擴張，以原有建築物為擔保
    之抵押權範圍亦因而擴張。倘增建部分於構造上及使用上已
    具獨立性，即為獨立之建築物。茍其常助原有建築物之效用
    ，而交易上無特別習慣者，即屬從物，而為抵押權之效力所
    及。若增建部分已具構造上之獨立性，但未具使用上之獨立
    性而常助原有建築物之效用者，則為附屬物，其使用上既與
    原有建築物成為一體，其所有權應歸於消滅；被附屬之原有
    建築物所有權範圍，則因二所有權歸於一所有權而擴張，抵
    押權之範圍亦因而擴張（最高法院88年臺上字第485 號判決
    意旨參照）。足見附屬建物與從物，兩者在概念上仍有不同
    。被告雖以：因系爭房屋連同系爭頂樓增建部分合計3 層樓
    ，其弟張景清、張憲德各自占用1 、2 樓，被告使用3 樓即
    系爭頂樓增建部分，其自係有權占有等情為辯，惟為原告所
    否認。經查：
（一）系爭房地經本院會同及臺北縣板橋地政事務所測量人員至
      現場進行勘驗測量結果，發現：「一、通往系爭建物增建
      3 樓，必須沿1 、2 樓始能到達，別無其他進出方式。二
      、上開樓梯與1 、2 樓間，依現狀判斷，此樓梯於1 、2
      樓並未區隔，沿此樓梯爬及3 樓，須經過1 、2 樓室內空
      間。三、系爭建物1 至3 樓樓梯自外觀觀之，且依兩造陳
      述係為磚造RC結構之樓梯。四、自外觀言，目前2 樓通往
      3 樓樓梯末端設有木門及木隔板與2 樓區隔。五、據地政
      機關周武得先生依建物平面圖表示系爭建物1 至3 樓後方
      比1 、2 樓登記部分往後增建約一點二米，此部分依外觀
      判斷係為加強磚造。又3 樓部分使用現狀面積並未超過1
      或樓使用現狀面積。」等情，且被告亦陳稱：「（問：要
      進入系爭建物3 樓，除自系爭建物1 、2 樓樓梯依序上爬
      外，尚有無其他通行方式？）沒有，只有依系爭建物1 、
      2 樓樓梯依序上爬，別無其他進出方式。．．．」等語（
      見本院卷第41至42頁勘驗筆錄）。
（二）是由上開勘驗結果，可以發現系爭頂樓增建部分以木門、
      木板隔間與系爭房屋1 、2 樓部分區隔，固具構造上之獨
      立性，惟系爭頂樓增建部分除須經由設於系爭房屋1 、2
      樓屋內之樓梯進出外，並無其他進出方式，且依上開唯一
      之進出方式，均將影響系爭建物1 、2 樓之使用；再者，
      系爭頂樓增建部分之使用面積尚小於系爭建物1 、2 樓各
      個單層之面積，是參諸前揭說明，足見系爭頂樓增建部分
      並無使用上之獨立性，且常助原有建築物（系爭房屋1 、
      2 樓部分）之效用者，則為附屬物，其使用上既與系爭房
      屋1 、2 樓成為一體，其所有權應歸於消滅，被附屬之系
      爭房屋1 、2 樓所有權範圍，則因二所有權歸於一所有權
      而擴張，是系爭頂樓增建部分既不能單獨成為一個所有權
      之客體，被告亦無從主張其系爭頂樓增建部分之所有人，
      而主張有權占有。
七、次按「使用借貸，非如租賃之有民法第425 條之規定，縱令
    上訴人之前手將房屋及空地，概括允許被上訴人等使用，被
    上訴人等要不得以上訴人之前手，與其訂有使用借貸契約，
    主張對現在之房地所有人即上訴人有使用該房地之權利。」
    ，「使用借貸非如租賃之有民法第425 條之規定，故物之原
    所有人將物借予他人使用，嗣將物移轉予第三人所有，該他
    人不得對第三人即物之現在所有人主張有使用借貸之權利。
    」，「使用借貸本係無償借用性質，不能與租賃相提並論，
    難認有民法第425 條之適用。故土地（不動產）於所有權移
    轉於他人後，除已得該他人即現在之所有人同意允予繼續使
    用外，縱經前所有人無償提供或允許借用人使用，亦不能以
    之拘束現在之所有人，而對現在之所有人主張有使用該土地
    之權利。」（最高法院59年臺上字第2490號判例、93年臺上
    字第1948號、91年臺上字第278 號判決要旨參照）。綜上所
    述，系爭頂樓增建部分既係系爭建物1 、2 樓之附屬建物，
    則被告自無從以占有系爭頂樓增建部分即主張其係所有人，
    是被告使用系爭頂樓增建部分應評價為其與系爭房地前手所
    有權人即張景清、張憲德間之使用借貸關係，然參照上開說
    明，物之所有權移轉後，使用借貸人既無從比附援引「買賣
    不破租賃」之規定繼續使用，是原告自得以所有權人之地位
    ，請求被告自系爭頂樓增建部分遷出並返還。
八、從而，原告提起本件訴訟，依民法第767 條前段之規定請求
    被告自系爭頂樓增建部分遷出並返還原告，為有理由，自應
    予以准許。
九、兩造陳明願供擔保請為宣告假執行或免為假執行，經核均與
    規定相符，爰分別酌定相當之擔保金額予以宣告。
十、本件事證已臻明確，兩造其餘攻擊防禦方法及舉證，經本院
    審酌後，或與本件之爭執無涉，或對本件判決結果不生影響
    ，爰不一一論述，併此敘明。
十一、訴訟費用負擔之依據：民事訴訟法第78條。
中    華    民    國    95    年    11    月    30    日
                  民事第二庭法  官  鍾啟煌
以上正本係照原本作成。
如對本判決上訴，須於判決送達後20日內，向本院提出上訴狀，
上訴臺灣高等法院（應按他造人數提出繕本）。
中    華    民    國    95    年    11    月    30    日
                            書記官  李威賜


司法院資訊處製作；財團法人民間司法改革基金會備份。
